【裁判字號】    89,台上,5119
【裁判日期】    890824
【裁判案由】    業務過失致人於死
【裁判全文】
最高法院刑事判決                              八十九年度台上字第五一一九號
    上  訴  人  甲○○
    選任辯護人  陳鄭權律師
右上訴人因業務過失致人於死案件，不服台灣高等法院中華民國八十七年六月二十四
日第二審更審判決（八十七年度上更(一)字第一七八號，起訴案號：台灣桃園地方法院
檢察署八十四年度偵字第七八一七號），提起上訴，本院判決如左：
    主  文
原判決撤銷，發回台灣高等法院。
    理  由
本件原判決認定：上訴人甲○○係伯昇股份有限公司（以下簡稱伯昇公司）負責人，
以承包工程為業，為從事業務之人，於民國八十四年三月二十七日，伯昇公司向桃園
縣中壢市公所承包中壢市○○路排水工程，僱工施工時，本應注意對防止有墜落、崩
塌之虞之作業場所所引起之危害，應有符合標準之必要安全衛生設備，而其開挖之水
溝工地旁住家建有磚造圍牆，依營造安全衛生設施標準第五十一條規定，雇主於接近
磚壁或水泥牆等構造物之場所，從事開挖作業前，為防止構造物損害以致危害勞工，
應採取「有效」之預防措施，依當時情狀，並無不能注意情事，竟疏未注意，於八十
三年三月二十九日，伯昇公司僱用林連森、黃復興等工人，在中壢市○○路三十八號
前，沿該屋之圍牆邊開挖排水溝（寬約零點九公尺、深約○點七公尺）時，並未詳加
評估該圍牆之牆基僅係以一點ＯＢ磚砌三層之構築，牆基上構築約一點六公尺高、約
八點五公尺長之圍牆，於牆基外邊之土壤支撐力，突因水溝之開挖，致其土壤之支撐
力突然喪失，向外產生張力極大，隨時有崩塌之可能，竟僅以二根二×二點五平方英
吋之角材，以丁字型方式予以支撐，未設置有效之必要安全設施，復未要求負責施工
之勞工須戴安全帽，以防墜落物擊中頭部產生職業災害，致於同日下午四時三十分許
，伯昇公司所僱用之勞工黃復興，在該中壢市○○路三十八號前工地工作時，因該角
材之支撐力不足，致該圍牆崩塌，遭倒塌之圍牆壓覆，頭骨開放性骨折當場死亡等情
。因而撤銷第一審不當之判決，改判依想像競合犯（勞工安全衛生法第三十一條第二
項、第一項及刑法第二百七十六條第二項）從一重論處上訴人從事業務之人，因業務
上之過失致人於死罪刑（處有期徒刑六月），固非無見。
惟查：(一)、有罪判決書所載之事實及所述之理由，須與所採之證據相適合，否則，
即屬證據上理由矛盾，按諸刑事訴訟法第三百七十九條第十四款規定，其判決當然為
違背法令。原判決事實及理由均認定伯昇公司於八十三年三月二十九日僱用黃復興、
林連森等工人，在中壢市○○路三十八號前，沿該屋之圍牆邊開挖排水溝時，於同日
下午四時三十分許，勞工黃復興因圍牆崩塌，遭倒塌之圍牆壓覆，當場死亡云云。惟
依卷附台灣桃園地方法院檢察署相驗屍體證明書卻記載黃復興之死亡日期為八十四年
三月二十九日，此有該相驗屍體證明書在卷可稽（相驗卷第十六頁）。則黃復興之死
亡時間，究為八十三年三月二十九日，抑或八十四年三月二十九日，尚不明瞭。原判
決事實及理由，既與所憑證據不相適合，難謂無證據上理由矛盾之違法。(二)、修正刑
事訴訟法第九十五條規定，訊問被告應先告知下列事項：一犯罪嫌疑及所犯所有罪名
。罪名經告知後，認為應變更者，應再告知。二得保持緘默，無須違背自己之意思而
為陳述。三得選任辯護人。四得請求調查有利之證據。旨在使被告得以充分行使防禦
權，以達刑事訴訟為發見真實，並顧及程序公正之目的。此項規定於總則編內，訴訟
各階段自均有其適用。原審於八十七年六月十七日上午審判期日，於訊問上訴人時，
並未踐行上開程序，其訴訟程序難認全無瑕疵可指。上訴意旨雖未指摘及此，惟以上
各項為本院得依職權調查之事項，應認仍有將原判決撤銷發回更審之原因。
據上論結，應依刑事訴訟法第三百九十七條、第四百零一條，判決如主文。
中      華      民      國    八十九    年      八      月    二十四    日
                              最高法院刑事第四庭
                                  審判長法官  黃  劍  青
                                        法官  劉  敬  一
                                        法官  林  增  福
                                        法官  楊  商  江
                                        法官  邵  燕  玲
      右正本證明與原本無異
                                              書  記  官
中      華      民      國    八十九    年      八      月    三十一    日


司法院資訊處製作；財團法人民間司法改革基金會備份。
